【裁判字號】    89,訴緝,8
【裁判日期】    890517
【裁判案由】    偽造文書等
【裁判全文】
臺灣彰化地方法院刑事判決                            八十九年度訴緝字第八號
    公  訴  人  臺灣彰化地方法院檢察署檢察官
    被      告  丙○○○
右列被告因偽造文書案件，經檢察官提起公訴(八十七年度偵續字第二三號)，本
院判決如左：
    主  文
丙○○○共同連續意圖為自己不法之所有，以詐術使人將本人之物交付，處有期徒刑
壹年陸月。
    事  實
一、丙○○○與其夫甲○︵本院另案審理中︶於民國八十四年三月間，以甲○之名義
    擔任會首，在彰化縣鹿港鎮共同招募民間互助會，每會每月新台幣︵下同︶二萬
    元，會員包括會首共三十一人，期間自八十四年三月十日起至八十六年九月十日
    止，每月十日下午八時在彰化縣鹿港鎮○○路一四０巷十九號，以會首製作填有
    阿拉伯數字之標單（標單上之數字即表示參與競標之會員）開標之方式決定何人
    得標，並有王志彬、許惠玲︵壬○○以王志彬、許惠玲之名義參加互助會︶、庚○○、李桂美︵庚○○以其自己之名義參加互助會二會，另以李桂美之名義參加
    一會，共參加三會︶、癸○○︵互助會簿誤載為潘文枝︶、乙○等活會會員參加
    該會，迄至八十六年五月間已開標二十六次，其間丙○○○與甲○基於共同意圖
    為自己不法之所有之概括犯意，自不詳時間及不詳會次起，以不詳之利息，在該
    互助會競標時，以謊報稱任一未在場之上開活會會員有託渠等代為投標（至被冒
    稱何會員名義已無從考），並向參與競標之會員當場宣稱由該會員得標（事實上
    根本未有該會員委渠代為投標），及事後誆告知其他會員不實得標人之方式，使
    不知情之會員陷於錯誤而交付會款，前後連續以此方式詐騙會員共計七次，共詐
    得不詳之金額（起訴書誤載: 以冒用活會會員之名義填寫於標單之方式偽造單得
    標詐欺）。迄八十六年六月十日應只剩四會未標，竟仍有壬○○︵二會︶、丁○○、辛○︵互助會簿誤載為黃麗︶、戊○○、己○○等五人共六會要參加該次之
    標會，丙○○○因見事跡敗露乃要求散會停標，嗣後丙○○○、甲○隨即逃匿無
    蹤，致使壬○○及其他會員追討會款無著，壬○○及其他會員等人至此始知受騙
    。
二、案經錫基訴由臺灣彰化地方法院檢察署檢察官偵查起訴。
    理  由
一、訊據被告丙○○○矢口否認有何前開犯行，辯稱該互助會之會務主要由甲○主持
    ，伊僅在旁協助，縱甲○有詐欺會款之情事，伊亦不知情云云。經查：證人甲○
    以上開方式詐取會款，業經其在本院證述甚詳，雖證人甲○復證稱僅伊一人詐欺
    會款，被告並不知情等語，惟前揭事實業據告訴人壬○○指訴明確，及本件互助
    會係以被告丙○○○之夫甲○之名義擔任互助會之會首，有互助會簿影本在卷可
    稽，而被告丙○○○於招募互助會時曾邀會員戊○○、己○○、曾榮和、丁○○
    、癸○○參加前揭互助會，互助會開標時，均係由被告丙○○○或甲○主持開標
    ，且均由被告丙○○○向會員戊○○、己○○、辛○、曾榮和收取互助會之會款
    等情，業據證人戊○○、己○○、辛○、曾榮和到庭證述屬實，則觀諸該互助會
    既由被告與甲○一同招集成立，被告又一同主持開標及負責收取會款等情，被告
    應對該互助會之運作細節均知之甚詳，實難諉為不知；況證人甲○冒以任一未到
    場競標之活會會員名義得標後，尚須於向該被利用名義之會員收取會款時，再誆
    告知係另一會員得標，否則即露出馬腳，被告若不知證人甲○之詐欺情事並共同
    配合，如何在前後多達七次之詐欺情事中，尚能進行會務迨至第二十六次開標始
    為人發覺？故應可認定被告與證人甲○共同詐欺。另前揭互助會係自八十四年三
    月起會，會首連會員共三十一人，迄八十六年六月十日停會之前已標會二十六次
    ，按理應只剩下四會活會，惟據告訴人壬○○︵二會︶、證人即會員戊○○、己○○、辛○、丁○○、癸○○、乙○、被告庚○○︵三會︶均於審理中陳稱渠等
    均係活會尚未標取會款等語，足認迄八十六年六月十日停會時，連同告訴人壬○○在內至少仍有十一會尚屬活會，堪認被告丙○○○與甲○冒稱其中七名活會會
    員之名義標取會款。綜上所述，足認被告丙○○○與甲○有共同以不詳之利息、
    誆稱受不詳活會會員之名義得標會以詐財，事證明確，被告犯行堪以認定。
二、核被告所為，係犯刑法第三百三十九條第一項詐欺取財罪。另被告與甲○就上開
    犯行，有犯意之聯絡及行為之分擔，皆為共同正犯。被告所犯數詐欺取財罪間，
    均有多數被害人︵活會會員︶，係一行為同時觸犯數罪名，為想像競合犯，應依
    刑法第五十五條之規定，從一重之詐欺取財罪處斷。又被告先後七次之詐欺取財
    犯行，時間緊接，犯罪構成要件相同，顯係基於概括之犯意反覆為之，為連續犯
    ，應以刑法第五十六條之規定論以一罪並加重其刑。爰審酌被告犯罪之動機、目
    的、手段、所生之危害及犯罪後之態度等一切情狀，量處如主文所示之刑，以示
    懲儆。
三、公訴意旨另以: 被告丙○○○與證人甲○在空白紙上偽填活會會員之姓名、綽號
    及競標金額參與投標，依民間互助會之習慣，足以表示該名義人願出所書之利息
    以標取會款之意思，可作為標單使用，依刑法第二百二十條之規定，該標單應係
    以文書論之準文書，被告丙○○○偽造上開標單及持以行使用以投標，是被告所
    為，應另涉犯刑法第二百十六條、第二百十條行使偽造私文書之罪嫌。惟證人甲○於本院審理中業證稱伊並未於標單上偽造記載會員姓名，標單上僅寫阿拉伯數
    字以代表參與投標之人等語明確，故既未偽填會員姓名於標單上，復被告本有製
    作標單之權，故被告應無涉上揭偽造文書之刑責，惟公訴人既認此部分與前開論
    罪科刑之詐欺罪部分，有牽連犯之裁判上一罪關係，爰不另為無罪之諭知。
據上論斷，應依刑事訴訟法第二百九十九條第一項前段，刑法第二十八條、第五十六
條、第三百三十九條第一項、第五十五條，罰金罰鍰提高標準條例第一條前段，判決
如主文。
本案經檢察官孫治遠到庭執行職務。
中      華      民      國     八十九     年    五    月     十七      日
                              臺灣彰化地方法院刑事第三庭
                                     法    官  吳俊螢
右正本證明與原本無異。
如不服本判決，應於送達後十日內，向本院提出上訴狀(須附繕本)。
告訴人或被害人對於判決如有不服具備理由請求檢察官上訴者，其上訴期間之計算係
檢察官收受判決正本之日期為準。
                                  法院書記官
中    華    民    國      八十        年                月              日


司法院資訊處製作；財團法人民間司法改革基金會備份。
